【裁判字號】    99,家上更(一),1
【裁判日期】    990518
【裁判案由】    履行離婚協議
【裁判全文】
臺灣高等法院民事判決               99年度家上更(一)字第1號
上  訴  人  乙○○
被上訴人    甲○○
訴訟代理人  黃顯凱律師
上列當事人間請求履行離婚協議事件，上訴人對於中華民國98年
2月6日臺灣士林地方法院97年度家訴字第41號判決提起上訴，經
最高法院第一次發回更審，本院於99年5月4日言詞辯論終結，判
決如下：
    主      文
上訴駁回。
第二審及發回前第三審之訴訟費用由上訴人負擔。
    事實及理由
一、查被上訴人前曾向臺灣士林地方法院內湖簡易庭起訴請求上
    訴人給付代繳之民國92年7月起至93年7月2日止房屋貸款新
    台幣（以下同）157,000元，經該庭以93年度湖簡字第304號
    判決上訴人應給付被上訴人136,000元確定，有上開案卷可
    稽。而本件被上訴人係請求自93年7月5日起代繳之房屋貸款
    ，兩者請求之範圍並不相同，並非同一事件，且無訴之變更
    或追加之問題，上訴人抗辯被上訴人不得為訴之變更或追加
    云云，並不足採。又按「訴經撤回者，視同未起訴。但反訴
    不因本訴撤回而失效力。於本案經終局判決後將訴撤回者，
    不得復提起同一之訴。」民事訴訟法第263條定有明文。被
    上訴人雖曾於96年4月2日提起訴訟請求履行協議，後又於同
    年11月19日撤回起訴（見本院卷第21至24頁），惟該件撤回
    時尚未為終局判決，為兩造所不爭執，則依前開規定，不受
    到不得再提起同一訴訟之限制，合先敘明。
二、被上訴人起訴主張：兩造原為夫妻關係，於90年1月31日協
    議離婚，約定林宏軒等3名子女均由被上訴人監護，離婚協
    議書第三條項約定「房屋貸款由男方（即上訴人）負責償
    還」（下稱系爭約定），並於當日辦妥離婚登記。惟兩造離
    婚後，上訴人並未償還被上訴人名下坐落於臺北市○○區○
    ○路434巷17號3樓之房屋貸款（下稱系爭房貸），迄至93年
    7月2日止，共積欠136,000元，前經被上訴人起訴請求上訴
    人履行，經法院判決被上訴人勝訴確定，並對被上訴人聲請
    強制執行，取得債權憑證，業已執行完畢。另自93年7月5日
    起至95年2月27日止，被上訴人將上開房屋貸款全部清償完
    畢，總計支出1,611,944元，並已塗銷抵押權登記。又因貸
    款所得金錢均由上訴人借用，故兩造於離婚協議書外，另合
    意由上訴人負責清償系爭房貸，故無論兩造離婚協議是否有
    效，上訴人均有償還系爭房貸之義務。嗣被上訴人屢向上訴
    人請求清償前開應由其給付之房貸，惟上訴人拒不返還，為
    此爰依系爭約定，本於不當得利返還請求權，請求上訴人返
    還被上訴人代墊之1,611,944元暨自起訴狀繕本送達上訴人
    之翌日起至清償日止，按年利率5%計算之利息等情。原審為
    被上訴人全部勝訴之判決，上訴人不服，提起上訴，經發回
    前本院判決廢棄原判決，被上訴人不服，提起第三審上訴，
    經最高法院將發回前本院所為上開判決廢棄，發回本院更為
    審理。被上訴人於本院聲明：上訴駁回。
三、上訴人則以：兩造係辦理假離婚，目的為申請低收入戶補助
    ，上開離婚協議書之證人簽章，並非由證人親自為之，是離
    婚協議書亦屬無效。上訴人父親林雲木購買科學園區土地之
    資金係向被上訴人所借，上訴人並未使用系爭房貸。上訴人
    於離婚協議後仍繼續繳納系爭房貸，係怕小孩無處可住，而
    以繳貸款代替房租之用，嗣因遭被上訴人趕出而未繼續繳納
    ，兩造間並未達成由上訴人繳納系爭房貸之合意等語資為抗
    辯，並於本院聲明：(一)原判決廢棄；(二)被上訴人在第一審之
    訴駁回。
四、兩造不爭執之事實：
  (一)兩造原為夫妻關係，育有3名子女林宏軒、林君蓓、林欣蓉
    。
  (二)兩造於90年1月31日簽訂離婚協議書，約定3名子女均由被上
    訴人監護，並於同日辦理離婚登記。
  (三)上訴人於93年11月9日與訴外人袁靜芬再婚。
  (四)兩造離婚後，上訴人未依離婚協議償還被上訴人名下坐落臺
    北市○○區○○路434巷17號3樓房屋貸款，被上訴人於93年
    間向臺灣士林地方法院內湖簡易庭起訴請求上訴人給付代繳
    之92年7月起至93年7月2日止房屋貸款157,000元，經該庭以
    93年度湖簡字第304號判決上訴人應給付被上訴人136,000元
    確定並執行完畢，嗣被上訴人將房屋貸款1,611,944元全部
    清償完畢，且已塗銷抵押權登記。
    上開事實有戶籍謄本、離婚協議書、臺灣臺北地方法院93年
    度執字第39516號債權憑證、臺灣臺北地方法院97年度執字
    第15317號執行命令、榮福股份有限公司函、被上訴人清償
    房貸明細表、被上訴人臺灣銀行扣款帳戶之存摺及放款利息
    收據影本、臺灣銀行抵押權塗銷同意書、土地及建物謄本等
    件為證（見原審卷第10至36頁），並經本院依職權調閱原法
    院內湖簡易庭93年度湖簡字第304號案卷核閱無誤，且為兩
    造所不爭執，自堪信為真正。
五、被上訴人主張貸款所得金錢均由上訴人借用，故兩造於離婚
    協議書外，另合意由上訴人負責清償系爭房貸，故無論兩造
    離婚協議是否有效，上訴人均有償還系爭房貸之義務等情，
    則為上訴人所否認，並以上開情詞置辯，故本件爭點厥為：
    (一)兩造協議離婚是否發生效力？(二)兩造是否於離婚協議外，
    另有約定房屋貸款應由上訴人繳納？茲分述如下：
六、兩造協議離婚是否發生效力？
  (一)按「民法第1050條所謂二人以上證人之簽名，固不限於作成
    離婚證書時為之，亦不限於協議離婚時在場之人，始得為證
    人，然究難謂非親見或親聞雙方當事人確有離婚真意之人，
    亦得為證人。本件證人某甲，某乙係依憑上訴人片面之詞，
    而簽名於離婚證明書，未曾親聞被上訴人確有離婚之真意，
    既為原審所確定之事實，自難認兩造間之協議離婚，已具備
    法定要件」有最高法院68年台上字第3792號判例可稽。
  (二)本件離婚協議書上之證人吳梅淑於原審證稱：「原告說有好
    康的，請我給他身分證字號，我說不行，原告就拜託我，我
    就給原告身分證字號，原告並偷刻印章，當時我伊未看過系
    爭離婚協議書、印章為被上訴人偷刻，…伊不知兩造欲離婚
    等語，另證人林黃寶珠亦證稱：伊未看過系爭離婚協議書，
    於兩造離婚後，始看到該離婚協議書，上訴人並未告訴伊兩
    造要辦理離婚」等語（見原審卷第70頁，及第79頁），被上
    訴人對於吳梅淑與林黃寶珠的印章係伊所刻，兩造談離婚時
    ，吳梅淑與林黃寶珠均不在場等情，亦不爭執（見本院前審
    卷第59頁），依上開證人之證言得知，兩造離婚之證人未曾
    親聞兩造確有離婚之真意，揆諸前揭判例意旨，自難認兩造
    間之協議離婚，已具備法定要件。
  (三)被上訴人雖辯稱：兩造離婚7、8年來，上訴人均未爭執該離
    婚協議書之效力，並於93年11月9日與訴外人袁靜芬再婚。
    縱使兩造離婚之效力因證人有瑕疵而無效，上訴人與袁靜芬
    之後婚為重婚，則該後婚因修正後民法第988條第3款但書規
    定有效，則適用同法第988條之1規定結果，兩造婚姻即上訴
    人之前婚自後婚成立時消滅。故兩造婚姻，於上訴人再婚時
    即93年11月9日消滅云云。惟查，本件上訴人自承其與被上
    訴人離婚係假離婚，且於後婚結婚前即知本件協議離婚為無
    效（見本院前審卷第59頁），則後婚之上訴人並非善意且無
    過失，因此不適用民法第988條之1之規定，換言之，兩造之
    婚姻，並不因後婚而消滅，被上訴人上開主張，為無理由。
    則上訴人抗辯其得主張剩餘財產分配云云，亦屬無據。
七、兩造是否於離婚協議外，另有約定房屋貸款應由上訴人繳納
    ？
  (一)按民事訴訟如係由原告主張權利者，應先由原告負舉證之責
    ，若原告先不能舉證，以證實自己主張之事實為真實，則被
    告就其抗辯事實即令不能舉證，或其所舉證據尚有疵累，亦
    應駁回原告之請求（最高法院17年上字第917號判例意旨參
    照）。被上訴人主張除系爭離婚協議外，兩造另有約定房屋
    貸款由上訴人繳納，且二筆借款均由上訴人使用，自應由其
    負責償還，茲被上訴人已代為清償，自得本於不當得利之法
    則，向上訴人求償等語，是依前開說明，應由被上訴人就兩
    造獨立約定由上訴人償還系爭貸款乙節，負舉證責任。
  (二)被上訴人主張系爭房貸於銀行核貸匯入伊帳戶後，隨即轉帳
    匯出，用以支付上訴人父親（林雲木）向新竹市政府購買科
    學園區土地之價金，該土地轉手後之投資獲利均匯入上訴人
    銀行帳戶，可見該貸款實為上訴人所借用，故雙方約定應由
    上訴人負責清償，因此，上訴人於離婚前至離婚後，均有繳
    納房屋貸款等情，上訴人對此則抗辯：「「第一筆150萬元
    已還完，另一筆150萬元是被上訴人借給我父親買土地的，
    對造直接匯給我父親的帳戶。」、「買土地的錢是我父親向
    被上訴人借用的」、「…錢雖然匯入我的帳戶，但我都有將
    被上訴人匯入錢拿給我父親，否認被上訴人之陳述。」等語
    （見本院前審卷第89頁背面、第90頁）。然查：系爭二筆房
    貸為85年10月23日向台灣銀行借款50萬元（見本院前審卷第
    39至42頁放款借據），及85年12月27日向台灣銀行借款100
    萬元（見本院前審卷第43至47頁放款借據），二份借貸契約
    均記載上訴人及被上訴人二人為連帶借用人。至於該二筆借
    款之資金流向為：
  1.85年10月23日向台灣銀行借款50萬元，由台灣銀行先撥款匯
    入被上訴人台灣銀行帳戶（見本院前審卷第50頁存摺影本）
    ，隔日即以現金領出，存入上訴人在中國信託商業銀行帳號
    ：0000000000000號帳戶（見本院前審卷第53頁存摺影本）
    。上訴人之該帳戶分別於85年10月29日及同年月30日支付證
    券款各339,983元、119,870元（見本院前審卷第53頁存摺影
    本）。
  2.85年12月27日向台灣銀行借款100萬元，由台灣銀行先撥款
    匯入被上訴人台灣銀行帳戶，連同85年12月30日存入之現金
    73萬元，於85年12月30日轉帳匯出1,720,869元（均見本院
    前審卷第51頁存摺影本），以上訴人父親林雲木（見本院前
    審卷第54頁戶口名簿影本）名義，向新竹市政府申購科學園
    區○○路工業住宅社區土地，亦有「科學園區○○路○○路
    工業住宅社區土地配售地價繳款聯單」及台灣銀行取款憑條
    （見本院前審卷第55、56頁）可稽。
  3.於86年6月26日電匯165萬元、65萬元，86年7月18日電匯75
    萬元至上訴人上開帳戶（見本院前審卷第82、82-1頁存摺影
    本）。被上訴人主張此係出售林雲木土地所得款項。
    就系爭房貸，上訴人抗辯是被上訴人借款予上訴人之父買土
    地，顯見其亦不爭執系爭房貸用以支付其父買受土地價款。
    就被上訴人主張賣土地所得匯至上訴人帳戶，上訴人則稱：
    「因為當初我們父子也有錢的往來，錢是我父親還給我的。
    」（見本院卷第57頁背面），顯見其亦不否認其父出售土地
    所得係匯入其帳戶，僅辯稱係與其父之其他金錢往來之還款
    云云，惟其並未舉證證明與其父有另筆之金錢往來。且查上
    訴人之父林雲木係5年12月29日出生，於87年3月4日已鑑定
    為重度痴症，其殘障手冊影本1件在卷可稽（見本院前審卷
    第80頁），則其於86年6月26日之前，是否仍有意識能力足
    與上訴人為何金錢往來，亦值存疑。故由上開房貸之金錢流
    向，及購買土地出售獲利所得均為上訴人取得觀之，被上訴
    人主張系爭房貸之實際借用人為上訴人，應可採信。
  (三)又上訴人於原審陳稱：「（房屋貸款在你簽定離婚協議書後
    ，你繳了多少？）我從離婚後一直繳到93年4月。（為何都
    是你在繳？）我怕小孩沒得住。（是否根據離婚協議書的約
    款繳納？）不是。」、「（原來房屋的貸款，在離婚協議書
    簽訂前，都是何人繳的？）我繳的。（為何你後來不繳？）
    因為原來只借一筆150萬元，後來的兩筆都是原告去借的，
    但我不知原告借款的目的。」等語（見原審卷第80、81頁）
    ，可知上訴人於原審自承系爭房屋貸款自離婚前至離婚後之
    93年4月間，均由上訴人繳納，且其並非基於離婚協議書而
    繳納，足見上訴人繳納原因獨立於離婚協議書之外。
  (四)且查系爭約定，並非就兩造財產歸屬分配之契約，僅係約定
    貸款由何人繳納，且觀之兩造辦理離婚登記前後既均由上訴
    人繳納，益證與離婚之有效與否，並無必然之關連，而係可
    獨立存在，故縱離婚無效，亦不影響此項約定之效力。況查
    被上訴人於前案（原法院內湖簡易庭93年度湖簡字第304號
    ）審理時，即主張：「…錢是被告當初貸款去買股票，貸款
    當然是被告要繳納。」，而上訴人對被上訴人上開主張並未
    否認，僅辯稱其有繳納貸款云云（見上開案卷第20頁），亦
    未爭執其依系爭約定，確負繳納房貸之義務。至於系爭房屋
    原係由何人出資購買，與本件之爭點無涉，無予審究之必要
    。
  (五)兩造確已達成由上訴人獨自負擔系爭全部貸款之合意，然上
    訴人未依系爭約定履行，而由被上訴人將上開房屋貸款全部
    清償完畢，總計支出1,611,944元，使上訴人獲得免再償還
    之利益，並致被上訴人受有損害。則被上訴人基於民法第17
    9條不當得利之規定，請求上訴人返還，為有理由。
八、綜上所述，本件兩造間離婚協議，雖不發生效力，然兩造獨
    立於離婚協議書外，另達成由上訴人負責清償系爭房貸之合
    意。從而，被上訴人依民法關於不當得利之規定，求為判命
    上訴人給付其代墊之房屋貸款1,611,944元本息，為有理由
    ，應予准許。是則原審判命上訴人如數給付，並依被上訴人
    之聲請為以供擔保為條件之假執行宣告，於法並無違誤。上
    訴意旨指摘原判決不當，求予廢棄改判，為無理由，應予駁
    回。
九、本件事證已臻明確，兩造其餘之攻防方法，經審酌後，認與
    判決結果無影響，無庸逐一論述，併此敘明。
十、據上論結，本件上訴為無理由，爰判決如主文。
中    華    民    國    99    年     5     月    18   日
                  民事第十七庭
                      審判長法  官  藍文祥
                            法  官  吳燁山
                            法  官  陳麗芬
正本係照原本作成。
如不服本判決，應於收受送達後20日內向本院提出上訴書狀，其
未表明上訴理由者，應於提出上訴後20日內向本院補提理由書狀
（均須按他造當事人之人數附繕本）上訴時應提出委任律師或具
有律師資格之人之委任狀；委任有律師資格者，另應附具律師資
格證書及釋明委任人與受任人有民事訴訟法第466條之1第1項但
書或第2項（詳附註）所定關係之釋明文書影本。
中    華    民    國    99    年    5     月    18    日
                            書記官  張永中
附註：
民事訴訟法第466條之1（第1項、第2項）：
對於第二審判決上訴，上訴人應委任律師為訴訟代理人。但上訴
人或其他法定代理人具有律師資格者，不在此限。
上訴人之配偶、三親等內之血親、二親等內之姻親，或上訴人為
法人、中央或地方機關時，其所屬專任人員具有律師資格並經法
院認為適當者，亦得為第三審訴訟代理人。

司法院資訊處製作；財團法人民間司法改革基金會備份。
